最高法院刑事判決　　　　　　九十四年度台上字第三八八五號
　　上　訴　人　乙○○
　　　　　　　　　　　　2段359號（另案在台灣台中監獄台中
　　　　　　　　　　　　分監執行中）
　　　　　　　　甲○○
　　　　　　　　　　　　樓在.
　　上 列一 人
　　選任辯護人　張慶宗律師
上列上訴人等因殺人案件，不服台灣高等法院台中分院中華民國
九十四年五月十七日第二審更審判決（九十三年度上重更(二)字第
五九號，起訴案號：台灣彰化地方法院檢察署八十二年度偵字第
九二一六號），提起上訴，本院判決如下：
    主  文
原判決撤銷，發回台灣高等法院台中分院。
    理  由
本件原判決撤銷第一審不當之科刑判決，改判仍依想像競合犯、
牽連犯從一重各論處上訴人乙○○、甲○○共同殺人（乙○○判
處死刑；甲○○則處無期徒刑，併論以累犯）罪刑，固非無見。
惟查：(一)、科刑之判決書，須將認定之事實於事實欄詳為記載，
然後於理由內說明其所憑之依據及認定之理由，使事實與理由兩
相一致，方為適法，倘事實欄已有敘及，而理由欄未加說明，是
為理由不備，如理由欄已加說明，而事實欄無此記載，則理由失
其依據，均足構成撤銷之原因。又如事實欄之記載與理由內之敘
述不相符合，即屬判決理由矛盾，其判決為當然違背法令。原判
決事實欄記載：本件「作為攔截、前往現場及逃離現場使用之交
通工具，計有：車牌ＩＵ－七九八號大貨車一部（該汽車係盧梅
忠於民國八十二年九月十二日在雲林縣斗南鎮○○街二十四號前
遭竊）、車牌ＯＰ－五二二九號福特自小客車一部（該汽車係陳
裕豐於八十二年八月十二日六時許，在台中市○○路與正義街附
近所失竊）、趙建中向不知情之許揚全……所借用車牌ＳＩ－三
０三六號自小客車一部，及另部不詳車號豐田牌紅色自小客車」
等情（見原判決第三頁第十一行至第十七行），但對車牌ＩＵ－
七九八號大貨車、ＯＰ－五二二九號福特自小客車如何分別係盧
梅忠、陳裕豐於前開時地遭竊，及ＳＩ－三０三六號自小客車如
何係同案被告趙建中向許揚全所借用等情節，則未於理由中說明
其所憑之依據；又原判決事實欄認定：「乙○○等多人總計射擊
三十九槍以上」等情（見原判決第五頁最後一行），但其理由欄
卻謂：「任志傑、曾敬超、李忠承三人，與被告乙○○係先後到
案，渠等就渠個人所供開槍數目短報，或彼等間所供開槍數目總
合，縱有未符，應係現場混亂，記憶模糊所致，自應依警方事後
到場採證鑑定之結果為準」、「案發後警方在現場尋得彈殼三十
九個」云云（見原判決第二十三頁第七行至第十行、第二十四頁
第二行），理由欄既已說明本件乙○○等人在案發時開槍數目總
合應依警方事後到場採證鑑定之結果為準，而案發後警方在現場
只尋得彈殼三十九個，何以卻認定乙○○等人總計射擊三十九槍
「以上」，復未敘述其如此認定之理由；另原判決事實欄記載：
「於當天中午十二時三十分許，在芳苑鄉農會門前監視謝通運行
之黃主旺，眼見謝通運坐上……車牌ＰＶ－二七六七號賓士牌
小客車……準備離開芳苑鄉農會返回謝某住處時，即先以無線電
對講機通知於現場埋伏之乙○○等」等情（見原判決第五頁第二
行至第六行），理由欄對此卻未敘明其所憑之證據，均嫌理由不
備。且後者又與原判決理由欄所引用為部分證據之共同被告黃振
雄所陳：「是謝東松用無線電對講機告訴我們說謝通運的車子要
經過了」等語（見原判決第十七頁第一行、第二行），復不相侔
，亦嫌判決理由矛盾。再原判決理由欄謂：「爰審酌……乙○○
於該案件前後期間，犯罪前科甚多……認其有與社會永久隔離之
必要，以達防衛社會目的」云云（見原判決第三十四頁第四行至
第七行），然對乙○○之犯罪前科甚多乙節，原判決事實欄卻無
此記載，則該項理由之敘述亦失其依據。又原判決事實欄係記載
：「緣八十二年五月間，彰化縣議員洪絲條，在台北市松山區遭
謝通運之子謝文川持槍擊斃，原屬洪絲條派系之謝東松，認該案
件係與其敵對派系之謝通運策劃所為，同一時期，其派系力量復
遭謝通運多方打壓，並基於政治利益之考量，乃萌生槍殺謝通運
為洪絲條報仇之意……」等情（見原判決第二頁第八行至第十三
行），但其理由欄卻援引乙○○在警詢中所供：「（謝東松為何
要狙殺謝通運？）最主要是洪絲條為謝通運之子謝文川殺害，再
者是之前他們合作經營紅蘿蔔生意，彼此猜忌而積怨在心」等語
，據為判決之基礎（見原判決第二十四頁第六行至第八行），兩
者對於謝東松狙殺謝通運之動機，除因洪絲條遭謝通運之子謝文
川持槍擊斃外，究係洪絲條、謝東松之派系力量於同一時期遭謝
通運多方打壓，並基於政治利益之考量所致，抑或謝東松與謝通
運合作經營紅蘿蔔生意，彼此猜忌而積怨在心之緣故，其記載、
敘述並不一致；另原判決事實欄係記載：「謝東松……萌生槍殺
謝通運為洪絲條報仇之意，遂邀黃主旺……乙○○參與……再由
黃主旺積極邀集昔日獄友曾敬超及其砂石場之僱工任志傑，並轉
邀李忠承（任志傑、曾敬超、李忠承三人，業經判處死刑確定，
並已執行）參與，謝東松另行邀集曾為洪絲條手下之黃振雄、趙
建中（該二人亦經判處無期徒刑確定，現執行中）及甲○○，參
與作案……謝東松於八十二年九月二十二日……得知謝通運於同
日上午，將驅車前往彰化縣芳苑鄉農會接洽事務，事畢將沿芳苑
鄉○○村路○路返回住處，即於當日上午，在上開泰鈜公司廠房
集合黃主旺、乙○○、任志傑、曾敬超、李忠承、黃振雄、趙建
中及甲○○等人，取出前揭備妥之綠色套裝、頭套、藍白色相間
手套及前述槍彈等交予任志傑等人」、「另由甲○○……駕駛Ｏ
Ｐ－五二二九號自小客車，附載……黃振雄，及……趙建中，隨
後到達該養雞場之處，下車埋伏於西側距該處不遠之甘蔗園內，
伺機狙殺及接應。又由李忠承……獨自駕駛不詳車牌之紅色豐田
自小客車，在北端路平路與斗苑路口處，伺機阻斷謝通運之退路
予以夾殺」等情（見原判決第二頁第十三行至第三頁第三行、第
三頁最後一行至第四頁第四行、第四頁第十四行至第十九行），
即認本件係由謝東松主導、策劃，且供犯案之套裝、頭套、手套
及槍彈等，亦均係由謝東松交予乙○○、任志傑、曾敬超、李忠
承、黃振雄、趙建中及甲○○等人（下稱乙○○等七人），且甲
○○與黃振雄、趙建中至現場時，三人均埋伏於甘蔗園內伺機狙
殺、接應，而李忠承則駕駛豐田自小客車在路平路與斗苑路口處
，伺機阻斷謝通運之退路予以夾殺。但其理由欄卻引用於警詢中
，黃振雄所供：「乙○○找我參與本案……指使我的祇乙○○」
、「狙擊謝通運時……甲○○駕ＯＰ－五二二九號守在前方，綽
號小胖詹旻蒼（李忠承）駕『龐蒂克』守後方，我和趙建中守在
甘蔗園內」、「做案用槍枝係由謝東松交由乙○○保管，再由乙
○○交予我們」；趙建中所陳：「……乙○○告訴我要槍殺謝通
運，要我幫忙」、「（你們在工廠內是由何人指揮？）均由乙○
○指揮」、「做案時所穿深綠色衣服均由乙○○提供，草綠色頭
罩是毛線頭罩，亦由乙○○提供」、「八十二年九月二十二日早
上十點左右……乙○○拿出武器及防彈衣分裝給我們」、「……
我乘由阿敏（指甲○○）所駕之ＯＰ－五二二九自小客車，內部
並乘坐有阿雄（指黃振雄）等三人，另一部由小胖（指李忠承）
駕駛『龐蒂克』紅色，該部車祇有小胖一人準備接應我們逃逸，
到達現場我看見大貨車已停在產業道路雞舍邊，我與阿雄依原先
分配之位置躲在路邊甘蔗園內，『阿敏將ＯＰ－五二二九自小客
開到雞舍之南邊空地，引擎保持發動待命』，小胖依原先計劃駕
『龐蒂克』在斗苑路待命堵住謝通運座車之後路」；李忠承所指
：「本槍擊案件是由乙○○主導策劃」、「本案所持用之槍械是
在槍擊當日出發前……由乙○○取出分交給我們持用」；曾敬超
所述：「本槍擊案件是由乙○○主導策劃」；任志傑供陳：「由
乙○○主導策劃」、「因為乙○○的老大洪絲條遭謝通運的兒子
謝文川槍殺死亡，因此乙○○意圖報復，才策劃槍殺謝通運」，
及趙建中在檢察官偵查中供稱：「……乙○○向我說要狙殺阿不
倒（即謝通運），叫我掩護」、「槍枝是乙○○給的，也是乙○
○指使去殺謝通運的」各等語，據為判決之部分證據（見原判決
第十一頁第六行、第七行、第九行至第十四行、第十二頁第十五
行、第十六行、第十八行、第十九行、第十三頁第二行、第三行
、第六行、第七行、第十一行至第十五行、第十四頁第九行、第
十三行、第十四行、第十五頁第七行、第十六頁第二行、第六行
至第九行、第十三行），其事實欄之記載與理由內之敘述，復不
相吻合，自難謂無判決理由矛盾之違誤。(二)、卷宗內之筆錄及其
他文書可為證據者，審判長應向當事人、代理人、辯護人或輔佐
人宣讀或告以要旨，刑事訴訟法第一百六十五條第一項定有明文
，此項規定依同法第三百六十四條為第二審審判程序所準用。倘
未踐行此項程序，而遽採其筆錄或文書作為判決資料，其判決自
已違背法令。本件原判決採取證人丁傳進於原審法院九十一年度
上重更(三)字第七號黃主旺殺人案件審理時之筆錄供詞為證（見原
判決第二十五頁第十二行、第十三行），但原審於九十四年四月
二十六日審判期日並未向甲○○、乙○○提示上開供述筆錄，令
陳述意見命為辯論（見原審上重更(二)卷第二二０頁至第二四七頁
），踐行之訴訟程序，亦難認為適法。(三)、共同被告對於其他共
同被告之案件而言，為被告以外之第三人，本質上屬於證人，為
確保被告對於證人之詰問權，應使共同被告立於證人之地位而為
具結陳述，並接受被告之詰問，其陳述始得作為認定被告犯罪事
實之判斷依據。本件原判決以共同被告謝東松、黃主旺、任志傑
、曾敬超、趙建中、黃振雄、李忠承等人於警詢、檢察官偵查或
第一審審理中不利於甲○○、乙○○之供述，作為認定甲○○、
乙○○犯行之佐證。然除謝東松現另案經通緝中及任志傑、曾敬
超、李忠承已經判決死刑確定且業經執行完畢外，第一審及原審
各審並未使共同被告黃主旺、趙建中、黃振雄立於證人地位而為
具結陳述，並接受甲○○、乙○○之詰問，且乙○○之選任辯護
人於原審更二審已對該等共同被告請求實施交互詰問（見原審上
重更(二)卷第一０一頁），乃原審未予調查，即逕以該等共同被告
於警詢、檢察官偵查或第一審審理中以被告身分所為不利於甲○
○、乙○○之陳述，採為認定甲○○、乙○○犯罪之證據，亦難
認為合法。(四)、原判決理由欄以「現場查獲彈殼經鑑定結果，其
中十九個係扣案之槍枝所射擊（其中九個係曾敬超持用之槍枝擊
發，八個係乙○○持用之槍枝擊發，一個係甲○○持用之槍枝擊
發，另一個係李忠承持用槍枝擊發……），其餘二十個，則係九
ＭＭ子彈之彈殼等情，復有內政部警政署刑事警察局第三三九七
號、第三四四一號、第三四四六號、第六五五八七號鑑驗通知書
在卷……可供核對足憑，本院又……向內政部警政署刑事警察局
函查就上開鑑定通知書所載內容，查明子彈係由何槍枝所擊發，
據復『送鑑口徑九ＭＭ彈殼總計應為三十顆，共分為二十顆（Ａ
槍）、八顆（Ｂ槍）、一顆（Ｃ槍）、一顆（Ｄ槍），其中二十
顆（Ａ槍）研判係由奧地利ＧＬＯＣＫ型槍枝所擊發（未查獲槍
枝）、八顆（Ｂ槍）係由謝東松所持有之ＦＲＡＴＦＬＬＩ　Ｔ
ＡＮＦＯＧＬＩＯ廠牌ＴＺ型口徑九ＭＭ制式半自動手槍所擊
發，一顆（Ｃ槍）係由謝東松所持有之ＣＯＢＲＡＹ廠牌ＴＥＣ
－９型口徑九ＭＭ制式衝鋒槍所擊發，一顆（Ｄ槍）研判係由Ｃ
ＯＢＲＡＹ廠衝鋒槍擊發（未查獲槍枝）……』，有該局九十四
年三月九日刑鑑字第０九四００二八二三六號函附本院卷足憑」
等為由，說明本案作案槍枝並未全部起獲，在現場之乙○○等七
人又均各持不同槍枝，彼等間既有共同之犯意聯絡及行為分擔，
自應共同負責，至有關射擊細節，何人開幾槍，那一顆彈殼由何
人所持之槍枝射擊，即無再加以深究之必要（見原判決第二十九
頁最後一行至第三十一頁第三行）。然依原判決事實欄之記載，
本件乙○○等七人持以犯案之槍枝僅如原判決附表編號十二所示
之九二手槍未經扣案，而依上開內政部警政署刑事警察局（下稱
刑事警察局）鑑定通知書及函所示內容，在現場查獲彈殼中，卻
有二十顆係由奧地利ＧＬＯＣＫ型槍枝（即Ａ槍）所擊發，一顆
係由ＣＯＢＲＡＹ廠衝鋒槍（即Ｄ槍）所擊發，而該二槍枝均未
經查獲，則如原判決附表編號十二所示之九二手槍是否即係該奧
地利ＧＬＯＣＫ型槍枝？案發時與謝通運隨行之李俊賢等人是否
曾持槍對乙○○等七人還擊？均關係本件是否尚有他人或其他槍
枝涉入；又刑事警察局上開第０九四００二八二三六號函係說明
本件送鑑之三十顆口徑九ＭＭ彈殼，其中一顆（Ｃ槍）係由謝東
松所持有之ＣＯＢＲＡＹ廠牌ＴＥＣ－９型口徑九ＭＭ制式衝鋒
槍所擊發，但依卷附該局第三四四六號鑑驗通知書所載，Ｃ槍係
指ＣＯＢＲＡＹ廠牌Ｍ－一一型衝鋒槍，槍號為四一一六一（見
偵字第九二一六號卷影本第一一六頁，且依原判決附表編號三所
載，該槍為甲○○於案發時所持用），二者所指之Ｃ槍，似非同
一槍枝；另原判決事實欄認定：謝東松於案發日在分配完乙○○
等七人之工作後，係攜帶望遠鏡，前往鄰近現場位於斗苑路旁某
房屋頂樓之制高點，觀察並指揮現場等情（見原判決第四頁最後
一行至第五頁第一行），但依黃主旺因本件所涉殺人等案件之原
審法院九十三年度上重更(五)字第一四號刑事判決書上所載事實，
卻認定：謝東松於案發日在分派乙○○等七人之工作完畢後，則
離開泰鈜公司廠房至彰化縣大城鄉農會，以製造不在場證明（見
原審上重更(二)卷第一九六頁反面第九行、第十行），兩者對謝東
松於分派乙○○等七人工作完畢後之行蹤，其認定亦相歧異。上
揭疑點實情究竟如何？為明真相，並維公平正義，自應詳予查明
，原審未根究明白，並於理由內為必要之說明，遽行判決，並嫌
速斷。(五)、當事人在審判期日前或審判期日，聲請調查之證據，
如法院未予調查，又未認其無調查之必要，以裁定駁回之，亦未
於判決理由內予以說明，即有應於審判期日調查之證據未予調查
之違法。乙○○已否認參與本件殺害謝通運之計劃，辯稱：伊不
是主謀，案發當天伊是臨時被謝東松叫去等語（見原判決第十頁
第十三行至第十五行）。其選任辯護人於原審更二審亦請求傳喚
在台灣台中地方法院檢察署八十九年度他字第二四八一號謝東松
殺人再審案件之秘密證人「安定」、「安平」，俾證明本件各該
共同被告在泰鈜公司廠房謀議殺害謝通運之經過（見原審上重更
(二)卷第一０四頁、第一六七頁）。乙○○之選任辯護人前開聲請
調查之證據，與判斷乙○○事先有否參與本件殺害謝通運計劃非
無關聯，乃原審未予調查，又未認其無調查之必要以裁定駁回之
，復未於判決理由內予以說明，亦難謂無應調查之證據未予調查
之違誤。乙○○、甲○○上訴意旨指摘原判決違法，非無理由，
認仍應發回更審，期臻翔適。
據上論結，應依刑事訴訟法第三百九十七條、第四百零一條，判
決如主文。
中　　華　　民　　國　九十四　年　　七　　月　二十一　日
                      最高法院刑事第十二庭
                          審判長法官  謝　俊　雄
                                法官  陳　世　雄
                                法官  蘇　振　堂
                                法官  吳　信　銘
                                法官  蕭　仰　歸
      本件正本證明與原本無異
                                      書  記  官
中　　華　　民　　國　九十四　年　　七　　月　二十六　日
                                                      Ｌ
